臺灣高等法院高雄分院刑事判決　　　　　　　　　　九十年度上訴字第一二八一號
　　上　訴　人
　　即　被　告　丁○○
　　選任辯護人　柳聰賢
右上訴人因違反商業會計法等案件，不服臺灣高雄地方法院九十年度訴字第五八九號
中華民國九十年五月二十三日第一審判決（起訴案號：臺灣高雄地方法院檢察署八十
九年度偵字第二三六六四號），提起上訴，本院判決如左：
    主  文
原判決撤銷。
丁○○共同商業負責人以明知為不實之事項，而填製會計憑證，處有期徒刑伍月，如
易科罰金，以參佰元折算壹日。
扣案林高丙偽造「乙○○」署押簽帳單存根聯及統一發票存根聯各一張，均沒收。
    事  實
一、丁○○前曾因業務侵占案件，經台灣高雄地方法院判處有期徒刑七月，並經本院
    於民國八十七年九月三十日判決上訴駁回，緩刑三年確定，於緩刑期內，仍不知
    悔改。丁○○係位於高雄市○○區○○街七十八號「旭東旅行社」會計，與位於
    高雄市前金區○○○街八八號「富業洋行」之實際負責人吳秉澤（原名吳慶忠，
    經本院判處有期徒刑十月在案），共同基於以不實之事項，填製為會計憑證之犯
    意聯絡，於八十九年十月五日二十時五十四分許，林高丙（業經台灣台南地方法
    院判處有期徒刑一年八月）與不詳年籍之「陳正雄」持偽造之乙○○所有英商渣
    打銀行所發行之郵政龍信用卡，至高雄市○○區○○街七八號旭東旅行社向丁○
    ○以「假消費真借款」方式刷卡借貸，經丁○○與吳秉澤聯絡後，由吳秉澤開立
    不實統一發票，並提供「富業洋行」信用卡商號代號及聯合信用卡處理中心手刷
    機，向特約銀行大眾商業銀行取得授權碼，以刷卡機刷卡十五萬五千五百元，由
    丁○○製作不實之消費簽帳單交林高丙刷卡簽署「乙○○」署押，並預扣利息一
    萬五千五百元後，交付現金十四萬元，再由吳秉澤製作業務上不實請款彙總表送
    至聯合信用卡處理中心請款，足以生損害於為特約銀行及聯合信用卡中心。嗣於
    同（五）日下午九時三十分許，林高丙再持上開信用卡，至高雄市○○區○○路
    一一二三號「大冠興賣場」刷卡消費時，為該賣場職員甲○發覺有異，報警處理
    而查獲，並經林高丙之供述，始循線查知上情。並扣得吳秉澤所有林高丙偽造「
    乙○○」署押簽帳單存根聯及統一發票存根聯各一張。
二、案經高雄市政府警察局左營分局移送台灣高雄地方法院檢察署檢察官偵查起訴。
    理  由
一、訊據上訴人即被告丁○○固坦認確有於上述時地由林高丙持上開信用卡，刷卡消
    費十五萬五千五百元，並由林高丙簽署「乙○○」署押之事實不諱，惟矢口否認
    有填製不實會計憑證犯行，辯稱：林高丙係經由友人介紹，至上址「旭東旅行社
    」刷卡消費欲購買酒類，以為喜宴之用，此係因伊丈夫從事ＰＵＢ之生意，與「
    富業洋行」有生意上往來，當日伊接獲丈夫之電話，說有朋友要購買貨品，且與
    吳先生已連擊好了，伊並不知吳先生是否即為吳慶忠（吳秉澤），後林高丙就至
    伊任職之「旭東旅行社」，因林高丙所消費金額較大，先由伊打電話問吳先生商
    店代號並確認有林高丙欲購買之數量，與銀行確認後，再由吳先生叫人帶商號代
    號章及提貨單，而由林高丙在伊處刷卡，事後再由林高丙前去「富業洋行」提貨
    ，又伊並無交付十四萬元予林高丙云云。
二、惟查：
    (一)林高丙於上述時地持偽造之乙○○所有英商渣打銀行所發行之郵政龍信用卡
        至旭東旅行社刷卡時，以吳秉澤提供「富葉洋行」信用卡手刷機及商號代號
        予丁○○，由丁○○向特約銀行大眾商業銀行取得授權碼後刷卡，業據被告
        丁○○於警訊供承在卷，並經共同被告吳秉澤於警訊時證述：伊為「富業洋
        行」之實際經營負責人，於八十九年十月五日下午八時許，伊將店內的刷卡
        機送至高雄市○○區○○街七十八號「旭東旅行社」借予友人丁○○，因林
        高丙持信用卡至上址「旭東旅行社」消費刷卡，欲購買特級高梁酒，總計十
        五萬五千五百元，由丁○○開立提貨單，再由林高丙持提貨單至「富業洋行
        」提領貨品，而由伊開立統一發票，事後林高丙並未提領貨品，因店內貨品
        不足等語（見警訊卷第吳慶忠筆錄）復於偵查時證稱：因「富業洋行」欲結
        束營業，有些庫存的東西，請熟識之朋友幫忙銷貨，故將刷卡機借予被告丁
        ○○為林高丙刷卡消費，再由林高丙持提貨單來領取貨品，何時送貨再與丁
        ○○聯絡等語明確（見偵查卷第七頁）；而林高丙向丁○○以「假消費真借
        款」方式刷卡，丁○○由以「富業洋行」刷卡機刷卡十五萬五千五百元，並
        由丁○○製作不實之消費簽帳單，交林高丙刷卡偽簽「乙○○」署押，並預
        扣利息一萬五千五百元後，交付現金十四萬元等情，亦經證人林高丙於警訊
        及偵查時供述：伊與不詳年籍之「陳正雄」於八十九年十月五日下午八時五
        十四分許，前往高雄市○○區○○街七十八號「旭東旅行社」，持上開冒名
        申請之信用卡，向被告刷卡十五萬五千五百元，並由伊簽署「乙○○」之署
        押後，被告即拿現金十四萬元予伊，因伊欠「陳正雄」賭債，所以將上開款
        項全部交給「陳正雄」，而伊並無購買任何物品，後伊與「陳正雄」再轉至
        「大冠興賣場」刷卡消費時，即為警查獲等語無訛。足見被告並未交付林高
        丙任何貨品，被告及丁○○與林高丙間實際並無買賣交易行為；並有富業洋
        行統一發票存根聯、消費簽帳單存根聯、刷卡明細表及英商渣打銀行台北分
        行九十年九月二十八日（九０）渣信字第０二一九號函各一紙在卷可憑。
    (二)雖被告辯稱：當日伊接獲丈夫宋木松之電話，說有朋友要購買貨品，且與「
        富業洋行」吳先生已連擊好了，後林高丙就至伊任職之「旭東旅行社」，因
        林高丙所消費金額較大，先由伊打電話問吳先生商店代號並確認有林高丙欲
        購買之數量，與銀行確認後，再由吳先生叫人帶商號代號章及提貨單，而由
        林高丙在伊處刷卡，事後再由林高丙前去「富業洋行」提貨，又伊並無交付
        十四萬元予林高丙云云。共同被告吳秉澤及證人吳慶輝、宋木松等人亦附合
        其說均稱：林高丙向宋木松洽購菸酒，由宋木松與「富業洋行」連絡調貨，
        林高丙再至「旭東旅行社」向被告刷卡，刷卡後由吳慶輝與林高丙約定地點
        交貨云云。然共同被告吳秉澤於警訊時供承：林高丙並未提領貨品，因店內
        貨品不足等語。又於偵查時供稱：因「富業洋行」欲結束營業，有些庫存的
        東西，請熟識之朋友幫忙銷貨，故將刷卡機借予被告為林高丙刷卡消費，再
        由林高丙持提貨單來領取貨品，何時送貨再與丁○○聯絡等語（見偵查卷第
        七頁），足見林高丙為警查獲後至檢察官偵查時，共同被告吳秉澤並未交付
        林高丙任何貨品，自無於原審審理時，明知林高丙持偽造信用卡刷卡，仍由
        吳慶輝交付貨品之理，且與證人林高丙警訊、偵查中供證以刷卡借貸等情不
        符，又衡情共同被告吳秉澤既送手刷機等物前來「旭東旅行社」，而如證人
        吳慶輝所言，該店內確有本件交易之貨品，則共同被告吳秉澤即可載運該貨
        品至「旭東旅行社」交予林高丙，何需再另由吳慶輝載運？或可由吳秉澤帶
        同林高丙至「富業洋行」刷卡消費並提領貨品，豈須再經如此繁雜過程？是
        被告所辯及證人吳秉澤、吳慶輝、宋木松所為證言，無非卸責及迴護之詞，
        均無足採。至證人林高丙原審改稱稱：伊係與「陳正雄」至上址旅行社刷卡
        ，消費金額為十五萬多元，伊進入後向被告稱要買酒，被告問伊要多少，伊
        稱不是已聯絡過，應該是十五萬多元，伊即取出信用卡刷卡並簽名，被告並
        拿給伊提貨單，其間有一人拿東西來，但伊並不知係何物，整個交易過程及
        對話僅是如此；伊並無向被告拿取現款十四萬元，伊於警訊及偵查時稱向被
        告拿取該款項，係因「陳正雄」交待伊，如為警查獲，須如此供稱云云。惟
        證人林高丙如係刷卡購物，自當點收所購物品是否相符，豈有有人送貨來，
        但又不知係何物，所證顯有悖常理，且衡情證人林高丙是否供稱確向被告拿
        取現金十四萬元，與「陳正雄」並無任何利害關係可言，「陳正雄」焉會交
        待證人林高丙為警查獲時，須為如此之供詞？是證人林高丙是事後翻異前詞
        ，顯係迴護被告之詞，不足採信。
    綜上所述，被告明知林高丙無刷卡消費之事實，填製不實會計憑證消費簽帳單及
    統一發票，事證明確，被告所辯，應屬事後推諉之詞，不足採信，被告上開犯行
    ，堪以認定。
三、查統一發票乃商業會計法所列，屬商業會計憑證；又特約商店所製作之簽帳單，
    係特約商店於持卡人以信用卡消費時所製作，其內容由特約商店載有商店代號及
    名稱、日期、明細、金額等，並由持卡人簽名確認，足以證明簽帳消費者簽帳交
    易事實經過之制式單據，應屬商業會計法第十五條第一款所指之會計原始憑證（
    參照經濟部八十七年五月十九日經（八七）商字第八七二一一五○九號函、最高
    法院八十八年度台上字第一一四九號判決）。被告丁○○與吳秉澤以「富業洋行
    」刷卡機，以「假消費真借貸」之方式貸款予林高丙，並填製不實簽帳單及統一
    發票之行為，係犯商業會計法第七十一條第一款之填製不實會計憑證罪。被告於
    刷卡人刷卡後，由吳秉澤製作業務上不實請款彙總表送至聯合信用卡處理中心請
    款，均足以生損害於為特約銀行及聯合信用卡中心，核犯刑法第二百十六條、第
    二百十五條之行使業務登載不實文書罪，業務登載不實文書犯行，為高度之行使
    犯行所吸收，不另論罪。被告與丁○○間，就上開犯行，分別有犯意之聯絡，行
    為之分擔，均為共同正犯。雖丁○○非商業負責人，亦非製作請款彙總表向聯合
    信用卡處理中心請款業務之人，惟被告為「富業洋行」之實際商業負責人，且為
    從事製作請款彙總表業務之人，就所犯商業會計法第七十一條第一款及刑法第二
    百十六條、第二百十五條部分之犯行，依刑法第三十一條第一項規定，仍以共犯
    論。被告所犯上開填製不實會計憑證罪、行使業務登載不實文書罪之間，有方法
    結果之牽連關係，依刑法第五十五條之規定，應從較重之填製不實會計憑證罪處
    斷。又公訴人就被告與吳秉澤開立不實統一發票會計憑證雖未起訴，惟與填製不
    實簽帳單係同次刷卡借貸所製作，為實質上一罪，又被告與吳秉澤業務上不實請
    款彙總表送至聯合信用卡處理中心請款部分，雖漏未敘明所犯法條，惟起訴犯罪
    事實，業已敘明，本院自應一併審究。
四、原審據以對被告論罪科刑，固非無見；惟原判決就被告與吳秉澤開立不實統一發
    票會計憑及業務上不實請款彙總表送至聯合信用卡處理中心請款部分，未一併審
    究，尚有未洽。被告上訴意旨仍執陳詞否認犯罪，雖無理由，惟原判決既有可議
之處，自應由本院予以撤銷改判。爰審酌被告不思以正當方式使顧客刷卡消費，
    竟利用信用卡交易從事「假消費真借貸」，加重簽約銀行嗣後無法向持卡人追償
    之高風，嚴重危害信用卡交易制度，且犯後毫無悔改之意，惟念其放款之金額非
    鉅等一切情狀，量處如主文第二項所示之刑。按行為後法律有變更者，適用裁判
    時之法律，刑法第二條第一項前段定有明文，又易服勞役及期間、數罪併罰之定
    執行刑、緩刑及易以訓誡易科罰金各事項，均依新法，有最高法院二十四年七月
    總會決議（二）可資參照，而刑法第四十一條已於九十年一月十日修正，並於同
    年月十二日生效，參諸前揭法條規定及決議意旨，本件自應適用裁判時即修正後
    刑法第四十一條第一項規定，諭知易科罰金之折算標準。扣案林高丙偽造「乙○
    ○」署押簽帳單存根聯及統一發票存根聯各一張，係共犯吳秉澤所有，且供犯罪
    所用，爰依刑法第三十八條第一項第二款規定宣告沒收。
五、公訴意旨另以被告明知借款之人並無消費之事實，仍將此不實之事項登載於簽帳
    單上，並據以向發卡銀行請款，被告亦涉有三百三十九條第二項詐欺得利罪嫌。
    經查，被告經營俗稱刷卡借現之行為，接受非消費性之簽帳融資墊款，固違反特
    約商店與銀行及聯合信用卡中心契約約定，並向銀行請領此等非屬消費性簽帳款
    項之行為，是否得繩以刑法詐欺罪之刑責，仍應視被告之所為是否與刑法詐欺罪
    之構成要件合致而定。被告從事刷卡借現之行為，其與借款人即持卡人間，均知
    渠等並無交易之事實，而借款人即持卡人提供其所有之信用卡刷卡後，由被告貸
    予刷卡金額約九成之現金，被告並基於銀行間之特約商店約定，向銀行請領借款
    人即持卡人刷卡金額之款項，借款人即持卡人亦基於與銀行間之信用卡契約，由
    銀行先行代為墊付款項，借款人即持卡人再於次月向銀行給付刷卡金額之款項，
    是被告及借款人即持卡人本即透過上開模式，以刷卡消費之名行借貸之實。從而
    ，對借款人而言，透過與被告間之約定，由借款人即持卡人以刷卡方式，取得刷
    卡金額九成之現金，其實際取得之金額與刷卡金額間之差距，即屬借款人即持卡
    人應負擔之利息，而銀行基於與借款人即持卡人間之信用卡契約，有先行墊付之
    義務，被告及借款人即持卡人乃係利用銀行墊付款項之動作，代借款人即持卡人
    先行清償本息予被告，事後借款人即持卡人仍須依據與發卡銀行間之信用卡契約
    ，繳交由銀行墊付之款項予銀行；相對而言，被告願以此等方式出借款項予借款
    人即持卡人之原因，無非係因基於與銀行間之特約商店約定，被告可於短期內向
    簽約銀行請款並經核撥款項，同時減少借款人不清償債務之風險。故被告縱有違
    反其與銀行間特約商店約定，接受非消費性之簽帳，而向簽約銀行請款，然此僅
    足認被告確有施用詐術之行為，惟被告與借款人即持卡人既係利用信用卡簽帳消
    費所具有特性，將以銀行墊付款項之動作，代借款人即持卡人先行清償被告，事
    後借款人即持卡人仍須清償銀行墊付之款項予銀行，特約銀行並無損失，顯見被
    告並無何等為自己或第三人不法所有之意圖甚明，且未使借款人陷於錯誤，是被
    告所為，尚與詐欺得利罪之構成要件有間。此外，本院復查無其他積極證據足認
    被告確有公訴人所指此部分詐欺之犯行，惟此部分與前揭論罪科刑之填製不實會
    計憑證罪間有裁判上之一罪關係，爰不另為無罪之諭知。
六、被告經合法傳喚，無正當理由不到庭，不待其陳述逕行判決。
據上論結，應依刑事訴訟法第三百六十九條第一項前段、第三百六十四條、第三百七
十一條、第二百九十九條第一項前段，商業會計法第七十一條第一款，刑法第十一條
前段、第二十八條、第三十一條第一項、第二百十六條、第二百十五條、第五十五條
、第四十一條第一項、第三十八條第一項第二款，罰金罰鍰提高標準條例第二條，判
決如主文。
本案經檢察官邱榮藏到庭執行職務。
中      華      民      國    九十一    年     一       月    十八      日
                              臺灣高等法院高雄分院刑事第三庭
                                  審判長法官  周賢銳
                                        法官  謝宏宗
                                        法官  陳中和
右正本證明與原本無異。
如不服本判決，應於判決送達後十日內向本院提出上訴狀，其未述理由者並應於提
出上訴狀後十日內向本院補提理由書（應附繕本)。
                                      書記官  陳靖華
中    華    民    國     九十一     年       一       月     二十二     日
附錄：本判決論罪科刑法條：
商業會計法第七十一條第一款：
  商業負責人、主辦及經辦會計人員或依法受託代他人處理會計事務之人員有左列情
  事之一者，處五年以下有期徒刑、拘役或科或併科新台幣十五萬元以下罰金：
  一、以明知為不實之事項，而填製會計憑證或記入帳冊者。
                                                                     Ｆ
